【裁判字號】    97,上,196
【裁判日期】    990526
【裁判案由】    侵權行為損害賠償
【裁判全文】
臺灣高等法院高雄分院民事判決           97年度上字第196號
上  訴  人  甲○○
訴訟代理人  林春華律師
上  訴  人  元富證券股份有限公司
法定代理人  乙○○（即飛順國際股份有限公司代表人）
訴訟代理人  丙○○
上列當事人間請求侵權行為損害賠償事件，上訴人對於中華民國
97年8 月7 日臺灣高雄地方法院96年度訴字第1482號第一審判決
提起上訴，本院於99年5月12日言詞辯論終結，判決如下：
    主  文
原判決關於命上訴人元富證券股份有限公司應給付上訴人甲○○
超過新台幣肆拾捌萬伍仟壹佰壹拾貳元及自民國九十六年六月二
十四日起至清償日止，按年息百分之五計算之利息部分及該部分
假執行之宣告暨訴訟費用之裁判均廢棄。
上開廢棄部分，上訴人甲○○在第一審之訴及假執行之聲請均駁
回。
上訴人元富證券股份有限公司其餘上訴及上訴人甲○○上訴均駁
回。
第一、二審訴訟費用由上訴人元富證券股份有限公司負擔九分之
一，餘由上訴人甲○○負擔。
      事實及理由
一、上訴人元富證券股份有限公司（下稱元富公司）之法定代理
    人已於98年6 月17日變更為乙○○（即擇一投資股份有限公
    司代表人），嗣又於98年11月16日變更為乙○○（即飛順國
    際股份有限公司代表人）。此有股份有限公司變更登記表及
    上訴人元富公司第7 屆第31次董事會議事錄節本各1 份在卷
    可稽，乙○○依序聲明承受訴訟，核無不合，應予准許。
二、上訴人甲○○主張：訴外人潘淑娟（原名潘書侑）原為上訴
    人元富公司七賢分公司期貨部之業務經理。於93年2 月16日
    向上訴人甲○○及其夫李仁魯表示，可代為操作期貨交易，
    保證無風險，每月至少可獲利投資金額2/100 以上，上訴人
    甲○○及李仁魯遂以上訴人甲○○名義與潘淑娟簽訂僱佣契
    約書，並交付上訴人甲○○及李仁魯共有之新台幣（下同）
    300 萬元資金，委由潘淑娟以上訴人甲○○名義在元富期貨
    股份有限公司（下稱元富期貨公司）開設之0000000 號期貨
    交易帳戶，代為操作期貨交易。而潘淑娟一直向上訴人甲○
    ○及李仁魯佯稱投資獲利均逾2/100 以上，並分別於93年3
    月29日，同年4 月28日各款45萬元及38萬元至上訴人甲○
    ○設於國泰世華商業銀行苓雅分行（下稱國泰世華銀行）帳
    戶內，上訴人甲○○及李仁魯因而依約將潘淑娟應得之30/1
    00利潤即11萬7,000 元及9 萬6,000 元至潘淑娟設於國泰
    世華銀行帳戶。上訴人甲○○及李仁魯再於93年5 月4 日以
    上訴人甲○○名義與潘淑娟簽訂1 份僱佣契約書，以上訴人
    甲○○與李仁魯共有之200 萬元加碼投資，潘淑娟亦繼續表
    示投資獲利，而先後於93年6 月2 日、同年7 月5 日及8月
    16日分別入20萬元、12萬元及3 萬7,000 元至上訴人甲○
    ○前揭帳戶內，製造獲利假象。潘淑娟並於93年8 月8 日交
    付記載上訴人甲○○期貨交易帳戶於93年5 月5 日餘額為30
    0 萬3,074 元，同年5 月30日餘額為512 萬7,019 元等不實
    內容之買賣報告書。嗣因李仁魯察覺有異，向上訴人甲○○
    索取買賣報告書比對後，始發現潘淑娟隱瞞期貨交易虧損之
    情事。惟上訴人甲○○及李仁魯已因潘淑娟之行為而受有投
    資損害381 萬2,560 元〔即交付資金5,000,000 元- 帳戶餘
    額440 元- 潘淑娟款（450,000 元+380,000元+200,000元
    -120,000元-37,000 元）=3,812,560元〕，支付潘淑娟報酬
    之損失21萬3,000 元（即117,000 元+96,000 元=213,000元
    ）及手續費損失66萬7,400 元。扣除潘淑娟已賠償之54萬元
    ，上訴人甲○○及李仁魯總計受有415 萬2,960 元（即3,81
    2,560 元+213,000+667,400元-540,000元=4,152,960元。上
    訴人甲○○及原判決均誤載為4,153,400 元）之損害，潘淑
    娟自應依民法第184 條第1 項後段之規定，對上訴人甲○○
    負侵權行為損害賠償責任。嗣上訴人甲○○及李仁魯與潘淑
    娟雖已於96年7 月24日本院96年度附民字第71號成立訴訟上
    和解。潘淑娟願分別賠償上訴人甲○○及李仁魯各22 5萬元
    ，惟李仁魯已於98年9 月24日將其得向潘淑娟請求之債權轉
    讓與上訴人甲○○並已依法通知潘淑娟在案。而上訴人元富
    公司為潘淑娟之僱用人，依民法第188 條之規定，應與潘淑
    娟負連帶賠償之責。爰依侵權行為損害賠償之法律關係，提
    起本件訴訟。聲明求為判決：(一)上訴人元富公司應給付上訴
    人甲○○415 萬3,400 元及自起訴狀繕本送達之翌日（即96
    年6 月24日）起至清償日止，按年息5/100 計算之利息。(二)
    願供擔保，請准宣告假執行。
三、上訴人元富公司則以：上訴人甲○○之夫李仁魯於台灣高雄
    地方法院檢察署95年度偵字第16654 號潘淑娟偽造文書案件
    ，檢察官偵查時已表示：潘淑娟於93年9 月10日撥電話告知
    上訴人甲○○，已將錢全部賠光等語。足見上訴人甲○○早
    於93年9 月初即知悉本件侵權行為，其遲至95年12月22日始
    具狀請求賠償，已罹於2 年時效而消滅。另李仁魯曾擔任投
    信公司之業務部業務襄理，對證券與期貨公司之營業範圍以
    及保證獲利與約定分享利益等情為法令所禁止，應知之甚稔
    。李仁魯竟仍與上訴人甲○○委任潘淑娟為此等違法行為，
    已有不當。又代客操作不盡然必受有損失，上訴人甲○○因
    從事期貨交易發生虧損，僅為投資失利，難認構成民法第18
    4 條第1 項後段之侵權行為。且代客操作之行為與上訴人甲
    ○○損害結果之間，不具有相當因果關係。至於上訴人甲○
    ○支出之手續費，乃上訴人元富公司之行政、人事成本。凡
    有交易依規定均應繳納手續費，上訴人甲○○既不否認有交
    易之事實，其因交易而負擔手續費自無因投資失利而要求返
    還。況且上訴人甲○○既然係自願與潘淑娟簽訂僱佣契約書
    ，約定由潘淑娟代上訴人甲○○操作期貨交易，並約定投資
    報酬率為2/100 ，如投資獲利2/100 以上，潘淑娟從中可獲
    得30/100之利益，則潘淑娟履行契約，難認有故意或過失，
    且保證獲利與代客操作，既係經上訴人甲○○同意下所為，
    縱認潘淑娟所為構成侵權行為，亦不具違法性。又僱佣契約
    書係在上訴人甲○○位於高雄市○○○路之上班處所簽訂，
    並非在上訴人元富公司之營業場所，足認上訴人甲○○與潘
    淑娟之簽約行為為私下協議，與上訴人元富公司無關。且該
    契約書上，並無上訴人元富公司之名稱，難認潘淑娟係代表
    上訴人元富公司與上訴人甲○○簽約。又上訴人甲○○係與
    潘淑娟簽立僱佣契約書後之隔日，始透過上訴人元富公司開
    設期貨交易帳戶，足認簽立僱佣契約書為潘淑娟之個人行為
    ，並非執行職務。參以潘淑娟代上訴人甲○○操作期貨交易
    ，並保證獲利，均屬期貨交易法第63條所規範之犯罪行為，
    已逾越職務範圍。潘淑娟交付予上訴人甲○○之買賣報告書
    並無上訴人元富公司之全銜，Logo、標章、公司住址、電話
    等。潘淑娟亦自承其無製作買賣報告書之權限，則該不實買
    賣報告書既為潘淑娟私下製作，顯已超出潘淑娟之職務。此
    外，上訴人甲○○開戶後，上訴人元富公司每月均有寄送對
    帳單至上訴人甲○○之戶籍地即高雄市○○區○○街106 巷
    6 號4 樓，雖上訴人甲○○於93年6 月30日更改對帳單領取
    方式為自取，但因均未曾前來領取，因此相關對帳單仍寄送
    至上訴人甲○○留存之戶籍地址。則以上訴人甲○○每月收
    受對帳單，其主張不知潘淑娟之交易情形，實無可採。再因
    上訴人甲○○之夫李仁魯曾在上訴人元富公司為交易，對上
    訴人元富公司之對帳單格式，自應有所認識，不可能誤將潘
    淑娟製作之對帳單誤認為上訴人元富公司之對帳單。縱認潘
    淑娟對上訴人甲○○應負侵權行為責任，因潘淑娟於受僱上
    訴人元富公司，已取得期貨商業務員資格測驗，且參加公會
    之職前訓練。而任職於上訴人元富公司後，上訴人元富公司
    並要求潘淑娟參加期貨從業人員在職訓練班進階班，以確保
    營業員具有一定之專業水準，足認上訴人元富公司已盡對潘
    淑娟選任、監督之責。上訴人元富公司自無庸與潘淑娟負連
    帶賠償責任。另李仁魯為金融界人士，熟知相關開戶與交易
    程序，明知法令禁止為分享利益，保證獲利或誇張之宣傳行
    為，仍任由上訴人甲○○與潘淑娟簽訂僱佣契約書，委任潘
    淑娟從事法令所禁止之行為，致使投資失利，上訴人甲○○
    就損害之發生或擴大，自與有過失等語，資為抗辯。並答辯
    聲明：(一)上訴人甲○○之訴及假執行之聲請均駁回。(二)如受
    不利之判決，願供擔保，請准宣告免為假執行。
四、本件原審對於上訴人甲○○之請求判決：(一)上訴人元富公司
    給付上訴人甲○○243 萬1,824 元及自96年6 月24日起至清
    償日止，按年息百分之五計算之利息。(二)上訴人甲○○其餘
    之訴駁回。(三)訴訟費用由上訴人元富公司負擔五分之二，餘
    由上訴人甲○○負擔。並依兩造之聲請，就上訴人甲○○勝
    訴部分，分別酌定相當擔保金額，併予宣告假執行及免為假
    執行，且駁回上訴人甲○○其餘假執行之聲請。兩造就其敗
    訴部分，聲明不服，上訴人甲○○上訴聲明求為判決：(一)原
    判決關於駁回上訴人甲○○後開第二項請求部分及該部分假
    執行之聲請暨命負擔訴訟費用部分之裁判均廢棄。(二)上訴人
    元富公司應再給付上訴人甲○○172 萬1,576 元及自96年6
    月24日起至清償日止，按年息百分之五計算之利息。(三)訴訟
    費用由上訴人元富公司負擔。對上訴人元富公司之上訴答辯
    聲明：(一)上訴人元富公司之上訴駁回。(二)第一、二審訴訟費
    用由上訴人元富公司負擔。上訴人元富公司上訴聲明求為判
    決：(一)原判決關於命上訴人元富公司給付部分及該部分假執
    行之宣告暨命上訴人元富公司負擔訴訟費用部分之裁判均廢
    棄。(二)上開廢棄部分，上訴人甲○○在第一審之訴及假執行
    之聲請均駁回。(三)第一、二審訴訟費用由上訴人甲○○負擔
    ，對於上訴人甲○○之上訴，答辯聲明：(一)上訴人甲○○之
    上訴駁回。(二)第一、二審訴訟費用由上訴人甲○○負擔。
五、兩造不爭執之事項如下，並有台灣高雄地方法院檢察署95年
    度偵字第15194 號、第16654 號檢察官起訴書，原法院95年
    度訴字第3423號、本院96年度上訴字第1066號刑事判決，元
    富期貨公司成交期貨一覽表，合作金庫東高雄分行交易明細
    表、和解筆錄、投資人金額變動歷史狀況表、成交資料一覽
    表、元富期貨公司開戶文件，僱佣契約書附卷可稽，堪予採
    信。
  (一)潘淑娟自92年6 月16日起至93年11月30日止，係受僱於上訴
    人元富公司擔任營業員，負責接受客戶之指示買賣期貨。上
    訴人甲○○之配偶李仁魯先後在東泰證券股份有限公司、盈
    豐證券投資顧問有限公司、國慶投資股份有限公司、大眾商
    業銀行股份有限公司、元大證券投資信託股份有限公司，保
    誠證券投資信託股份有限公司，景順證券投資信託股份有限
    公司等處任職，並曾於92年5 月27日經由上訴人元富公司在
    元富期貨公司開立期貨交易帳戶，交易期間自92年6 月30日
    起至92年8 月5 日止，李仁魯因從事期貨交易共受有8 萬2,
    493元之損失。
  (二)潘淑娟於93年2 月26日、同年5 月3 日先後與上訴人甲○○
    簽訂僱佣契約書，受委託代為操作期貨交易，並保證無風險
    ，約定每月至少可獲利投資金額2/100 以上，如未達2/100
    ，不足部分由潘淑娟補足。每月獲利若達2/100 以上，潘淑
    娟可獲取所超出獲利部分30/100之報酬。上訴人甲○○並先
    後交付其與李仁魯共有之300 萬元及200 萬元之資金予潘淑
    娟從事期貨交易。前揭2 份僱佣契約書，係由潘淑娟至上訴
    人甲○○位於高雄市○○○路之上班處所簽訂。李仁魯於簽
    約過程均有參與。
  (三)上訴人甲○○於93年2月27日在元富期貨公司開立期貨交易
    帳戶（帳號：0000000號），該帳戶之結存餘額，於93年3月
    31日為322萬8,470元；93年4月30日為108萬7,999元；93年5
    月31日為80萬7,242元；93年6月30日為39萬1,462元；93年7
    月31日為4萬5,125元；93年8月31日為440元。
  (四)潘淑娟曾先後於93年3月29日、同年4月28日各款45萬元及
    38萬元至上訴人甲○○於國泰世華銀行所開立之帳戶內。上
    訴人甲○○則款11萬7,000 元及9 萬6,000 元至潘淑娟於
    國泰世華銀行所開立之帳戶內，作為潘淑娟受託操作期貨交
    易之報酬。潘淑娟嗣又於93年6 月2 日、同年7 月5 日及同
    年8 月16 日 ，各款20萬元，12萬元及3 萬7,000 元至上
    訴人甲○○前揭帳戶。
  (五)潘淑娟於93年8月8日製作並交付買賣報告書予上訴人甲○○
    ，該買賣報告書記載上訴人甲○○之期貨交易帳戶之結存餘
    額，於93年5月5日為300萬3,074元，於同年5月30日為512萬
    7,019元等不實內容。
  (六)潘淑娟於96年7月24日與李仁魯及上訴人甲○○成立訴訟上
    和解（本院96年度附民字第71號），約定和解條件為：「一
    潘淑娟願給付甲○○及李仁魯各225萬元，潘淑娟並已給付
    甲○○、李仁魯各25萬元。餘款400萬元，潘淑娟願自96年9
    月1日起至97年8月31日止，於每月1日給付甲○○、李仁魯
    各1萬元。自97年9月1日起至98年8月31日止，於每月1日給
    付甲○○、李仁魯各2萬元。自98年9月1日起至全部清償完
    畢日，於每月1日給付甲○○、李仁魯各3萬元，如有一期不
    履行，視為全部到期。二甲○○、李仁魯其餘請求拋棄。」
    ，潘淑娟已給付甲○○、李仁魯各2期，均為2萬元。
  (七)上訴人甲○○之期貨交易帳戶，自93年3月1日起至93年8月
    止，共計支付上訴人元富公司手續費為66萬7,440元。
六、兩造爭執之事項為：(一)本件侵權行為損害賠償請求權，是否
    已罹於時效而消滅？(二)潘淑娟保證獲利承諾承擔交易虧損，
    隱瞞交易虧損事實以及交付不實之買賣報告書，是否對上訴
    人甲○○構成侵權行為？上訴人甲○○因之所受損失為何？
    (三)潘淑娟對上訴人甲○○之侵權行為，是否係利用職務上機
    會之行為？(四)上訴人元富公司對潘淑娟之選任與監督是否已
    盡相當之注意？(五)上訴人甲○○就損害之發生或擴大，是否
    與有過失？
七、本件侵權行為損害賠償請求權，是否已罹於時效而消滅？
  (一)按民法第197條第1項規定：「因侵權行為所生之損害賠償請
    求權，自請求權人知有損害及賠償義務人時起，2 年間不行
    使而消滅」。所謂知有損害及賠償義務人之知，係指明知而
    言。如當事人間就知之時間有所爭執應由賠償義務人就請求
    權人知悉在前之事實，負舉證責任（最高法院72年台上字第
    14 28 號判例參照）。又「上訴人自41年起即已知有損害及
    賠償義務人，至44年9 月9 日始提起本件訴訟，其因侵權行
    為所生之損害賠償請求權，依民法第197 條第1 項規定，雖
    因2 年間不行使而消滅，但查所謂知有損害，非僅指單純知
    有損害而言，其因而受損害之他人行為為侵權行為，亦須一
    併知之，若僅知受損害及行為人，而不知其行為之為侵權行
    為，則無從本於侵權行為請求賠償，時效即無從進行。」（
    最高法院46年台上字第34號判例參照）。
  (二)經查上訴人甲○○之夫李仁魯於台灣高雄地方法院95年度偵
    字第16654 號潘淑娟偽造文書案件，檢察官偵查時陳稱：因
    潘淑娟保證獲利，其與甲○○商量後決定投資，並於93年2
    月26日簽訂僱佣契約，由甲○○出名交付300萬元予潘淑娟
    ，潘淑娟於93年3月及同年4月各款45萬元及38萬元。因潘
    淑娟希望甲○○加碼投資，因而於93年5月3日簽訂第2份僱
    佣契約，再交付潘淑娟200 萬元，潘淑娟則於同年6 月2日
    、同年7 月5 日及同年8 月16日各款20萬元、12萬元、3
    萬7,000 元至甲○○之帳戶。迄至同年9 月19日，甲○○向
    潘淑娟索取報表，潘淑娟始告知錢已賠光等語，此有95年6
    月22日偵訊筆錄1 份附卷可稽（見上開偵查卷第22頁背面）
    。依其陳述，固足認上訴人甲○○於93年9 月10日即已知悉
    損害之發生，且造成損害之行為人為潘淑娟。然此損害之發
    生或可能係因市場因素以致投資失利之結果，尚不能僅以投
    資之結果有損害，逕予推認係因潘淑娟之侵權行為所致。另
    依李仁魯就上開潘淑娟偽造文書案件，於95年4 月21日在法
    務部調查局高雄市調查處偵訊時所稱：93年8 月9 日潘淑娟
    提出買賣報告書，記載帳戶餘額511 萬2,354 元，因其懷疑
    報告不實，要求贖回，93年9 月中旬，潘淑娟始告知代為操
    作之500 萬元已經虧損殆盡。經其於93年12月間向上訴人元
    富公司調取買賣報告書，始發覺潘淑娟交付不實之買賣交易
    資料等語，此亦有調查筆錄1 份附於高雄市調查處調查卷足
    憑。是堪認上訴人甲○○係因李仁魯於93年12月間取得上訴
    人元富公司製作之買賣報告書，始知潘淑娟以交付不實買賣
    報告書之手法詐騙並隱匿投資失利之事實，而得以知悉損害
    之發生係因潘淑娟之侵權行為所致。揆諸首開說明，本件侵
    權行為損害賠償請求權，應自93年12月間起算時效。又上訴
    人元富公司迄未能舉證證明上訴人甲○○於93年12月22日之
    前即已知悉本件損害係因潘淑娟之侵權行為所致，則上訴人
    甲○○於95年12月22日提起本件訴訟，尚難認其請求權已罹
    於時效而消滅。上訴人元富公司依李仁魯前揭陳述：「潘淑
    娟於93年9 月10日撥電話告知上訴人甲○○，已將錢全部賠
    光」等語，抗辯上訴人甲○○於95年12月22日始提起本件訴
    訟，其請求權已罹於2 年時效而消滅云云，應無足採信。又
    本件投資款500 萬元為上訴人甲○○及其夫李仁魯所共有，
    並以上訴人甲○○名義為投資行為。而潘淑娟因前揭侵權行
    為，致侵害上訴人甲○○及李仁魯之權利等情，亦經上訴人
    甲○○及李仁魯共同對潘淑娟提起刑事告訴及附帶民事訴訟
    ，嗣並經上訴人甲○○及李仁魯與潘淑娟於96年7 月24日在
    本院刑事附帶民事訴訟程序中成立和解，約定潘淑娟願賠償
    上訴人甲○○及李仁魯各225 萬元等事實，亦有本院96年度
    附民字第71號和解筆錄影本1 份在卷足憑（見原審卷第149
    頁、第150 頁）。足見上訴人甲○○及李仁魯之侵權行為損
    害賠償請求權係各自獨立，而李仁魯雖曾於95年12月22日對
    上訴人元富公司起訴請求侵權行為損害賠償，然李仁魯已於
    97 年2月15日具狀撤回起訴，此有民事撤回部分訴訟及理由
    狀1 份附卷可稽（見原審卷(二)第35頁）。依民事訴訟法第26
    3 條第1 項前段規定，自應視同未起訴，雖於98年9 月24日
    將其得向潘淑娟請求之債權讓與上訴人甲○○，由上訴人甲
    ○○於98年9 月25日對上訴人元富公司請求賠償（見本院卷
    (一)第251 頁），惟此時已逾2 年之消滅時效期間，則李仁魯
    對上訴人元富公司之本件侵權行為損害賠償請求權已罹於時
    效，應無疑義。是上訴人元富公司抗辯上訴人甲○○主張其
    因受讓李仁魯對潘淑娟得請求之債權，而得依民法第188 條
    之規定，併請求上訴人元富公司連帶賠償李仁魯部分之損害
    云云，因已罹於時效，應為無理由等語，即屬有據，堪予採
    信。
八、潘淑娟保證獲利，承諾承擔交易虧損，隱瞞交易虧損事實以
    及交付不實之買賣報告書，是否對上訴人甲○○構成侵權行
    為？上訴人甲○○因之所受損失為何？
  (一)按因故意或過失，不法侵害他人之權利者，負損害賠償責任
    。故意以背於善良風俗之方法，加損害於他人者亦相同。違
    反保護他人之法律，致生損害於他人者，負損害賠償責任。
    民法第184 條第1 項、第2 項前段定有明文。又按期貨商之
    負責人、業務員或其他從業人員，不得有下列行為，洩露
    期貨交易人委託事項及職務上所獲悉之秘密。對期貨交易
    人作獲利之保證。與期貨交易人約定分享利益或共同承擔
    損失。利用期貨交易人帳戶或名義為自己從事交易。利
    用他人或自己之帳戶或名義供期貨交易人從事交易。為誇
    大、偏頗之宣傳或散布不實資訊。期貨交易法第63條第1 款
    至第6 款亦規定綦詳。而期貨交易法第63條之規定，核屬強
    制規定，期貨商之從業人員如與期貨交易人為保證獲利或共
    同承擔損失之約定，因該法律行為違反法律強制規定，應屬
    無效。如期貨商之從業人員確有向期貨交易人詐騙或保證每
    月可以按投資金額百分比獲利，致使期貨交易人誤判期貨交
    易為無風險之交易，因而投入資金受到損害，則該期貨之從
    業人員之所為與期貨交易人所受投資金額之損害間，自有相
    當因果關係。
  (二)經查潘淑娟係受僱於上訴人元富公司擔任營業員，負責接受
    客戶之指示買賣期貨，依期貨交易法第88規定，自有同法第
    63 條 之適用。雖上訴人甲○○就其投資之250 萬元部分係
    授權李仁魯委託潘淑娟從事期貨交易（見原審卷(二)52頁），
    而李仁魯曾服務於金融、證券業，且曾於92年5 月27日經由
    上訴人元富公司在元富期貨公司開立期貨交易帳戶，投資50
    萬元從事期貨交易，自92年6 月30日起交易至同年8 月5 日
    止受有8 萬2,493 元之損失，固亦知悉期貨交易具有極高之
    風險，然上訴人甲○○未曾有從事期貨交易之經驗，其係因
    潘淑娟保證每月至少可獲利投資金額2/100 以上，如當月有
    虧損，則由潘淑娟負責補足而無風險，始於93年2 月26日與
    潘淑娟簽訂僱佣契約書，由上訴人甲○○一次投資300 萬元
    等事實，已據證人李仁魯證述明確（見原審卷(二)第52頁至第
    55頁），核與潘淑娟於上揭偽造文書案件檢察官偵訊時所稱
    ：「當時為推展業務，曾告知李仁魯幾乎無風險，如有虧損
    ，由我負擔，而由我擬委僱佣契約書交甲○○簽署」等語相
    符（見上開偵查卷第26頁），並有93年2 月26日簽訂之僱佣
    契約書1 份在卷可憑（見本院卷第91頁），足認上訴人甲○
    ○雖經由李仁魯而知悉期貨交易具有風險，惟因潘淑娟保證
    獲利，且承諾願承擔交易過程中發生之虧損，以致上訴人甲
    ○○及李仁魯誤判其委由潘淑娟代為操作期貨交易並無任何
    之風險，而一次交付其與李仁魯共有之300 萬元之投資款予
    潘淑娟應無疑義。又上訴人甲○○設於元富期貨公司之期貨
    交易帳戶之結存餘額，於93年3 月31日為322 萬8,470 元，
    於同年4 月30日即因虧損而減為108 萬7,999 元，而潘淑娟
    則先後於93年3 月29日、4 月28日各款45萬元及38萬元至
    上訴人甲○○設於國泰世華銀行之帳戶內。上訴人甲○○及
    李仁魯又於93年5 月4 日以上訴人甲○○名義與潘淑娟再次
    簽訂僱佣契約書，並交付其與李仁魯共有之200 萬元投資款
    予潘淑娟從事期貨交易等事實已為兩造所不爭執。而依93年
    3 月31日之結存餘額顯示，潘淑娟於93年3 月間代上訴人甲
    ○○操作期貨交易之獲利金額僅為22萬8,470 元（即000000
    0 元-000 0000 元=228470 元），乃潘淑娟竟款45萬元予
    上訴人甲○○，顯有誇大期貨交易獲利狀況之情事。再者，
    上訴人甲○○之期貨交易帳戶於93年4 月30日之結存金額僅
    108 萬7,99 9元，即4 月間之期貨交易已發生虧損之情形，
    乃潘淑娟卻仍於93年4 月28日款38萬元予上訴人甲○○，
    刻意隱瞞期貨交易發生虧損之事實，致上訴人甲○○及李仁
    魯陷於錯誤，誤認93年4 月之期貨交易有高額獲利，並再於
    93年5 月3 日交付其與李仁魯共有之200 萬元投資款予潘淑
    娟。是上訴人甲○○於於93年5 月3 日再交付其與李仁魯共
    有之200 萬元投資款予潘淑娟。乃係潘淑娟以誇大期貨交易
    獲利狀況，並隱瞞交易虧損之不法方式，誘使上訴人甲○○
    及李仁魯繼續投入資金所致，堪予認定。又上訴人甲○○設
    於元富期貨公司之期貨交易帳戶之結存餘額，於93年5 月31
    日已因虧損而僅為80萬724 元，乃潘淑娟竟於同年6 月2 日
    匯款20萬元予上訴人甲○○；於93年6 月30亦因虧損而減為
    39萬1462元，乃潘淑娟竟又於同年7 月5 日匯款12萬元予上
    訴人甲○○；於93年7 月31日又因虧損而減為4 萬5125元，
    潘淑娟竟又於同年8 月16日匯款3 萬7000元予上訴人甲○○
    。且於同年8 月8 日製作交付內容記載：期貨交易帳戶於93
    年5 月5 日結存餘額為300 萬3074元，同年5 月30日結存餘
    額512 萬70 19 元等不實內容之買賣報告書予上訴人甲○○
    。而上訴人甲○○之前揭期貨交易帳戶於同年8 月31日之結
    存餘額僅為440 元等事實，亦如前述，並有潘淑娟製作內容
    不實之買賣報告書、投資人金額變動歷史狀況表各1 份附卷
    可佐（見原審卷(一)第218 頁、第155 頁至第157 頁、臺灣高
    雄地方法院檢察署94年度他字第6738號偵查卷第18頁至第42
    頁）。是依上訴人甲○○之前揭期貨交易帳戶自93 年4月至
    同年8 月之交易狀況，顯示潘淑娟代上訴人甲○○操作之期
    貨交易均處於虧損之狀況，乃潘淑娟不僅每月均匯獲利款項
    予上訴人甲○○，隱瞞期貨交易虧損之事實，並於93年8 月
    8 日交付記載內容不實之買賣報告書予上訴人甲○○，從而
    潘淑娟係以欺瞞之手段誘使上訴人甲○○及李仁魯陷於錯誤
    而投資及加碼投資，終至受有投資虧損之損害，揆諸前揭說
    明，則潘淑娟上開保證獲利，承諾承擔交易虧損，隱瞞交易
    虧損事實，以及交付不實之買賣報告書之行為，對於上訴人
    甲○○及李仁魯已構成侵權行為，就其因此所受投資虧損之
    損害，自應負侵權行為賠償責任。至於上訴人元富公司雖辯
    以上訴人甲○○自願與潘淑娟簽訂僱佣契約書，約定由潘淑
    娟代其操作期貨交易，上訴人甲○○每月投資報酬率為2/10
    0 ，如獲利2/100 以上，潘淑娟可獲30/100之利潤，則潘淑
    娟依約履行，且係經上訴人甲○○授意下行為，應無侵權行
    為云云。然查潘淑娟之上揭行為，核屬違反期貨交易法第63
    條之強制規定，應屬無效，是上訴人元富公司所辯，即屬無
    據，不足採信。
  (三)查潘淑娟之上揭行為，對於上訴人甲○○及李仁魯已構成侵
    權行為，就其因此所受投資虧損所受之損害應負賠償責任，
    已如前述，而上訴人甲○○先後以其與李仁魯共有之金錢投
    資共500萬元（即3,000,000＋2,000,000元＝5,000,000元）
    ，於93年8月31日之上揭期貨交易帳戶結存餘額為440元，上
    訴人甲○○於委由潘淑娟代為操作期貨交易期間，共收受潘
    淑娟為隱瞞虧損，而收受潘淑娟所交付之「獲利」共118萬7
    000元（即450,000元＋380,000元＋200,000元＋120,000元
    ＋37,000元＝1,187,000元），上訴人甲○○亦支付潘淑娟
    報酬共21萬3000元（即117,000元＋96,000元＝213,000元）
    。又因李仁魯嗣已於98年9月24日將其及上訴人甲○○與潘
    淑娟就本件侵權行為於本院96年度附民字第71號訴訟上和解
    所得向潘淑娟請求之賠償債權轉讓與上訴人甲○○，並依法
    通知潘淑娟在案（見本院卷第295頁至第297頁、第305頁所
    附原法院98年度司雄簡聲字第9號裁定、存證信函及刊登廣
    告證明單）。是上訴人甲○○及李仁魯因潘淑娟之本件侵權
    行為所受之損失為402萬5560元（即5,000,000元－440元＋2
    1,300元－1,187,000元＝4,025,560元）。至於上訴人甲○
    ○雖主張其因潘淑娟代為操作期貨買賣所支出之手續費66萬
    7440元亦應列為損失云云，然已為上訴人元富公司所否認，
    經查期貨交易手續費，乃期貨交易依規定所應繳交之費用，
    為從事期貨交易不論盈虧必然產生之成本。而上訴人甲○○
    之期貨交易帳戶，自93年3月1日起至93年8月止，確因期貨
    交易，共計支出手續費66萬7440元等事實，已為兩造所不爭
    執，則該手續費自難認係因潘淑娟之侵權行為所生之損害。
    上訴人甲○○主張應將之列為損失云云，應無足採取。
九、潘淑娟對上訴人甲○○之侵權行為，是否係利用職務上機會
    之行為？
  (一)按民法第188條第1項所謂受僱人因執行職務不法侵害他人之
    權利，不僅指受僱人因執行其所受命令，或委託之職務自體
    ，或執行該職務所必要之行為，而不法侵害他人之權利者而
    言。即受僱人職務上予以機會之行為，如濫用職務之行為或
    與執行職務之時間或處所有密切關係之行為，在客觀上足認
    為與其執行職務有關，而不法侵害他人之權利者，就令其係
    為自己利益行為，亦應包括在內（最高法院89年台上字第27
    06號裁判要旨參照）。
  (二)經查上訴人元富公司經行政院金融監督管理委員會許可經營
    期貨交易輔助業務及期貨自營業務，而得從事招攬期貨交易
    人從事期貨交易，代理期貨商接受期貨交易人開戶，接受期
    貨交易人期貨交易之委託單，並交付期貨商執行，此有行政
    院金融監督管理委員會97年2 月5 日函1 份在卷可證（見原
    審卷(二)第29頁）。潘淑娟則係於92年6 月16日受僱於上訴人
    元富公司擔任營業員負責接受客戶之指示買賣期貨，並於93
    年11月30日離職。而上訴人甲○○係經由上訴人元富公司另
    營業員陳永和之介紹而成為潘淑娟之客戶等情已為兩造所不
    爭執，復有員工任職同意書，潘淑娟之投保資料各1 份在卷
    足憑（見同上偵查卷第54頁、原法院95年度訴字第3423號刑
    事卷第48頁）。而上訴人元富公司係於93年3 月10日代理元
    富期貨公司接受上訴人甲○○開立期貨交易帳戶，且上訴人
    甲○○係經由該期貨交易帳戶從事期貨交易致支出手續費66
    萬7440元等事實，亦為兩造所不爭執，是潘淑娟對上訴人甲
    ○○及李仁魯所為上開侵權行為，均係發生在受僱於上訴人
    元富公司之期間，且潘淑娟上開濫用職務之侵權行為與執行
    職務之時間及處所均有密切關係，在客觀上足認為與其執行
    職務有關，揆諸上開說明，潘淑娟對上訴人甲○○之本件侵
    權行為，自應屬潘淑娟利用職務上機會之侵權行為。上訴人
    元富公司應依民法第188 條第1 項前段規定，與潘淑娟連帶
    負損害賠償責任。
十、上訴人元富公司對潘淑娟之選任與監督是否已盡相當之注意
    ？
  (一)次按民法第188條第1項但書規定，僱用人選任受僱人及監督
    其職務之執行是否已盡相當之注意，其所應注意之範圍，關
    於選任方面，著重於受僱人之技術是否純熟，性格是否謹慎
    精細。而關於監督方面，則在於受僱人職務之執行，是否已
    提示其應注意事項，有無派員監督等（最高法院87年台上字
    第791號裁判要旨參照）。
  (二)經查上訴人元富公司抗辯潘淑娟曾於86年11月30日參加台北
    市期貨商業同業公會舉辦之期貨商業業務員資格測驗及格；
    另於91年11月8日及同年月10日參加期貨從業人員在職訓練
    共計16小時，經測驗合格；以及同年12月10日參加期貨顧問
    職前訓練，經測驗合格等情，固有期貨商業業務員資格測驗
    合格證明書1份及結業證書2份在卷可參（見原審卷(一)第214
    頁至第216頁）。然此僅足證明潘淑娟具備擔任期貨從業人
    員之專業知識；惟查潘淑娟於93年8月8日交付內容不實之買
    賣報告書係經由上訴人元富公司之電腦製作、列印等情，已
    為潘淑娟於前揭偽造文書刑事案件審理時所自承，核與李仁
    魯於該刑事案件所陳稱，潘淑娟交付之資料係在上訴人元富
    公司的電腦列印出來等語相符（見原法院95年度訴字第3423
    號刑事卷第65頁、第98頁）。而此堪認上訴人元富公司對於
    潘淑娟職務之執行並未盡相當之注意；參以上訴人元富公司
    就其對潘淑娟執行招攬客戶之際，有無監督其於執行職務之
    際，必須善盡告知從事期貨交易之可能風險；以及未以法令
    所禁之保證獲利及承諾承擔交易虧損等方式，進行招攬，實
    際進行考察與監督等情，並未舉證證明已盡注意、監督之責
    。是上訴人元富公司對潘淑娟之選任與監督並未盡相當之注
    意，堪予認定。
、上訴人甲○○就損害之發生或擴大，是否與有過失？
  (一)按所謂被害人與有過失，須被害人之行為助成損害之發生或
    擴大，就結果之發生為共同原因之一，行為與結果有相當因
    果關係，始足當之。倘被害人之行為與結果之發生並無相當
    因果關係，尚不能僅以其有過失，即認有過失相抵原則之適
    用。又民法第224 條前段規定債務人之代理人或使用人關於
    債之履行有故意或過失時，債務人應與自己之故意或過失，
    負同一責任，係就債之履行，其代理人或使用人有故意或過
    失之情形，應視同債務人自己之故意或過失（最高法院96年
    台上字第2672號裁判要旨參照）。
  (二)經查，有關上訴人甲○○及李仁魯以上訴人甲○○名義，與
    潘淑娟分別於93年2 月26日及同年5 月3 日簽訂僱佣契約書
    ，由潘淑娟保證獲利並承諾承擔交易虧損，上訴人甲○○則
    委託潘淑娟操作期貨交易之過程，上訴人甲○○就其投資25
    0 萬元（即500 萬元之半數）部分，均係授權李仁魯與潘淑
    娟參與接洽。而李仁魯曾先後在東泰證券股份有限公司、盈
    豐證券投資顧問股份有限公司、國慶投資股份有限公司、大
    眾商業銀行股份有限公司、元大證券投資信託股份有限公司
    、保誠證券投資信託股份有限公司、景順證券投資信託股份
    有限公司等處任職。且曾於92年5 月27日透過上訴人元富公
    司開設期貨交易帳戶，自92年6 月30日起至92年8 月5 日止
    從事期貨交易而虧損8 萬2493元等事實，已經證人李仁魯、
    陳永和證述在卷（見原審卷(二)第52頁、第197 頁背面），並
    為兩造所不爭執，是李仁魯為上訴人甲○○委託潘淑娟代為
    操作期貨交易之使用人，至為明顯。而以李仁魯曾任職於證
    券投資等事業，且曾從事期貨交易失利之經歷，則李仁魯對
    於期貨交易具有財物槓桿特性，在可能產生極大利潤之同時
    ，也可能產生極大損失，應有所認識，其可得預見僱佣契約
    書中，有關保證獲利及承諾承擔交易虧損之約定，已超出潘
    淑娟之能力範圍，乃竟因有利可圖而疏未注意潘淑娟所為獲
    利保證及承擔交易虧損之承諾，並無法確保期貨交易毫無風
    險，致誤判委託潘淑娟代操期貨交易為無風險，因而以上訴
    人甲○○名義與潘淑娟違法訂立僱佣契約書，同意以上訴人
    甲○○名義，共同出資委由潘淑娟代為操作期貨交易，則上
    訴人甲○○就本件潘淑娟代為操作期貨之損害發生，自與有
    過失。況且李仁魯以自己名義開戶從事期貨交易期間，均有
    受領上訴人元富公司所寄發之對帳單等情，業經證人陳永和
    證述明確（見原審卷(二)第298 頁背面），且有上訴人元富公
    司於92年7 月至92年12月寄發對帳單予李仁魯之對帳單清冊
    資料在卷可稽（見原審卷(二)第185 頁至第212 頁），堪認李
    仁魯曾有受領對帳單之經驗，而知悉從事期貨交易，上訴人
    元富公司應會提供買賣報告書及期貨交易之對帳單資料，乃
    竟疏而未為注意，以致錯失及早發現期貨交易虧損之事實，
    自未善盡防範自身權利遭損害之注意而就損害之繼續擴大，
    亦與有過失。而李仁魯就上訴人甲○○投資部分為上訴人甲
    ○○之使用人，參照前揭說明，有關使用人與有過失亦應由
    上訴人甲○○承擔，上訴人甲○○否認就本件損害之發生、
    擴大與有過失，尚無足採信。本院爰審酌兩造就本件損害之
    發生、擴大之前揭過失責任，認上訴人甲○○就本件損害之
    發生、擴大，應負擔60/100之過失責任。又李仁魯對上訴人
    元富公司之本件侵權行為損害賠償請求權已罹於時效而消滅
    ，上訴人甲○○雖受讓李仁魯對潘淑娟因本件侵權行為所得
    請求之債權，惟上訴人甲○○仍不得據而併請求上訴人元富
    公司連帶賠償，已如前述，是上訴人元富公司因上訴人甲○
    ○所受損害部分應與潘淑娟連帶賠償之金額為80萬5,112 元
    〔即上訴人甲○○及李仁魯所受損失總額0000000 元1/2
    （1-60/100）＝805,112 元〕。又潘淑娟曾於95年5 月間
    與上訴人甲○○成立協議，約定潘淑娟願賠償上訴人甲○○
    及李仁魯500 萬元，並按月分期給付2 萬元予上訴人甲○○
    及李仁魯。潘淑娟依該協議共履行5 期即共給付上訴人甲○
    ○及李仁魯10萬元後，即未再依約履行。嗣上訴人甲○○、
    李仁魯再於96年7 月24日本院96年度附民字第71號訴訟中成
    立和解，約定由潘淑娟分別給付上訴人甲○○及李仁魯各22
    5 萬元。又李仁魯已於98年9 月24日將其就此訴訟上和解所
    得向潘淑娟請求賠償損害之債權轉讓與上訴人甲○○，並依
    法通知潘淑娟在案，已如前述，而潘淑娟除已依約當場給付
    上訴人甲○○及李仁魯共50萬元外，並另匯款共4 萬元予上
    訴人甲○○及李仁魯等情，亦經上訴人甲○○自承在卷（見
    原審卷(一)第9 頁、第221 頁），並有匯款申請書4 份、協議
    書、和解筆錄各1 份，原法院98年度司雄簡聲字第9 號裁定
    、存證信函及刊登廣告證明單各1 份在卷足憑（見上開原法
    院刑事卷(一)第90頁、第91頁、本院卷第295 頁至第297 頁、
    第30 5頁）堪予認定。因潘淑娟於損害賠償之債發生後，共
    給付上訴人甲○○及李仁魯64萬元（即100,000 元＋500,00
    0 元＋40,000元＝640,000 元），其目的在於賠償上訴人甲
    ○○及李仁魯之損失，則應於給付之範圍內發生清償之效力
    ，連帶債務人即上訴人元富公司應同免此部分之給付責任。
    故上訴人甲○○得向上訴人元富公司請求連帶賠償之金額為
    48萬5,112 元（即805,112 元－640,000 元1/2 ＝485,11
    2 元），上訴人甲○○向上訴人元富公司於此範圍之請求，
    即為有理由，應予准許；逾此部分之請求，即屬無據，應予
    駁回。
十二、綜上所述，上訴人甲○○因潘淑娟之侵權行為所受之損害為
    201 萬2,780 元（即0000000 元2 ＝0000000 元）。惟本
    院認上訴人甲○○就本件損害之發生、擴大與有過失而應負
    60/100之過失責任，從而上訴人甲○○得請求潘淑娟之僱佣
    人即上訴人元富公司連帶賠償之金額為80萬5,112 元（即00
    00000 元40/100＝805112元），扣除潘淑娟已賠償之32萬
    元（即640,000 元2 ＝320,000 元），上訴人甲○○得向
    上訴人元富公司請求連帶賠償48萬5,112 元及自起訴狀送達
    翌日即96年6 月24日起至清償日止，按年息百分之五計算之
    利息，為有理由，應予准許。原審就上開部分，為上訴人元
    富公司敗訴之判決，並就此部分，依兩造之聲明，分別酌定
    相當擔保金額，併予宣告假執行及免為假執行，經核尚無不
    合，上訴人元富公司上訴論旨，指摘原判決此部分不當，求
    予廢棄改判，為無理由，應予駁回。至於上訴人甲○○逾此
    部分之請求為無理由，不應准許，乃原審就上訴人甲○○請
    求超過48萬5,112 元至243 萬1,824 元本息部分為上訴人甲
    ○○勝訴之判決，並為假執行之宣告，即有未當，上訴人元
    富公司上訴論旨，指摘原判決此部分不當，求予廢棄改判，
    即為有理由，應由本院將原判決此部分及該部分假執行之宣
    告暨訴訟費用之裁判均廢棄，並改判如主文第2 項之所示。
    又原審認上訴人甲○○請求逾243 萬1,824 元本息部分及該
    部分假執行之聲請為無理由，而予判決駁回，核無不合，上
    訴人甲○○上訴論旨，指摘原判決此部分不當，求予廢棄改
    判，為無理由，應予駁回。
十三、本件事證已臻明確，兩造其餘攻擊防禦方法，核與判決之結
    果並無影響，爰不一一論述。
十四、據上論結，本件上訴人元富公司之上訴為一部有理由，一部
    無理由；上訴人甲○○之上訴為無理由。依民事訴訟法第
    450條、第449 條第1 項、第79條，判決如主文。
中    華    民    國    99    年    5     月    26    日
                            民事第三庭
                                審判長法官  張國彬
                                法      官  鄭月霞
                                法      官  吳登輝
以上正本證明與原本無異。
上訴人甲○○如對本判決上訴，須於判決送達後20日內向本院提
出上訴狀，其未表明上訴理由者，應於上訴後20日內向本院提出
上訴理由書（均須按他造當事人之人數附繕本）。上訴時應提出
委任律師或具有律師資格之人之委任狀，並依附註條文規定辦理
。
上訴人元富公司不得上訴。
中    華    民    國    99    年    5     月    31    日
                                  書  記  官  廖素珍
附註：
民事訴訟法第466條之1 ：
對於第二審判決上訴，上訴人應委任律師為訴訟代理人，但上訴
人或其法定代理人具有律師資格者，不在此限。
上訴人之配偶、三親等內之血親、二親等內之姻親，或上訴人為
法人、中央或地方機關時，其所屬專任人員具有律師資格並經法
院認為適當者，亦得為第三審訴訟代理人。第1 項但書及第2 項
情形，應於提起上訴或委任時釋明之。

司法院資訊處製作；財團法人民間司法改革基金會備份。
